臺灣高等法院刑事判決　　　　　　　　　　　　　　九十一年度上訴字第八一五號
　　上　訴　人　臺灣臺北地方法院檢察署檢察官
　　被　　　告　甲○○
　　選任辯護人　陳慶尚
　　　　　　　　宣玉華
　　　　　　　　陳錦雯
右上訴人因偽造有價證券等案件，不服臺灣臺北地方法院八十九年度訴字第八三七號
，中華民國九十一年一月八日第一審判決（起訴案號：臺灣臺北地方法院檢察署八十
八年度偵續字第三八一號）提起上訴，本院判決如左：
    主  文
上訴駁回。
    理  由
一、公訴意旨略以：被告甲○○因積欠乙○○、丁○○等人債務新台幣（下同）三百
    九十七萬二千元，雖債權人同意其分期清償，但要求有所擔保，竟於民國八十六
    年四月間，向丙○○佯稱，因要繳納會款，欲借用一張空白支票（即蓋有丙○○
    印章，未填日期、金額之空白支票），丙○○因二人共同經營養老院，且為交往
    中之男女朋友，不疑有他，遂交付已蓋章之空白支票一張（台新國際商業銀行為
    付款人，票號為0000000號），被告即擅自填入票面金額三百九十七萬二
    千元，發票日為八十六年四月五日（下稱系爭支票），交付與乙○○等人為債務
    擔保用。嗣於八十七年二月間，被告未按期清償，乙○○等人依約定，同年月十
    日提示上揭支票，因存款不足遭退票，乙○○等人轉而向丙○○求償，丙○○、
    乙○○等人始知受騙。因認被告涉犯刑法第二百零一條第一項之偽造有價證券及
    第三百三十九條第一項詐欺取財等罪嫌。
二、被告甲○○供承原積欠告訴人乙○○、丁○○二人債務，及填寫系爭支票之票面
    金額及發票日，背書交付與乙○○、丁○○為債務擔保用，屆期提示退票之事實
    ，並有系爭支票及退票理由單影本為憑（見偵查三三三一號卷第三頁）。惟堅詞
    否認有何偽造有價證券及詐欺犯行，辯稱：伊於發票日前某日，在與丙○○共同
    經營之養老院辦公室內，向丙○○借支票使用，表示要處理債務，大部分是會款
    ，丙○○遂將系爭支票蓋妥印章交付，並未限制其填寫金額，上開支票係其向丙○○所借，經丙○○同意由其填寫內容，且係告訴人要求伊向丙○○借票，伊沒
    有偽造有價證券或詐欺等語。經核公訴人認被告涉犯前揭罪嫌，係以告訴人乙○○、丁○○之指訴，與證人張子宴、鄭米惠之證述，及由證人丙○○之陳述，足
    見丙○○對於系爭支票去處即交付何人、為何交付、金額多寡、發票日等情，在
    銀行通知其存款不足之前全然不知，及上揭支票影本、協議書等影本為據。
三、刑法第二百零一條第一項偽造有價證券罪之所謂偽造，係以行為人並無制作權而
    擅自以他人名義虛偽製作為必要，茍行為人係基於有制作權人之同意或授權或其
    他原因而制作，即無偽造之可言。其就偽造支票而論，茍支票之發票人於支票上
    簽蓋發票人之姓名或印章而同意或授權執票人自行填寫金額及支票發票日期以完
    成發票行為，則嗣後執票人就該僅簽蓋發票人姓名或印章之空白支票填寫金額及
    發票日期，以完成發票之行為，即非上開法條所謂之偽造，而得以偽造有價證券
    罪相繩。卷查告訴人所執有以丙○○為發票人，台新國際商業銀行為付款人，票
    號0000000號之支票（見偵查三三三一號卷第三頁），其上如公訴意旨所
    載之票載金額、發票日期固屬被告所填寫無訛，但該紙支票係斯時與被告共同經
    營養老院，且交往中之丙○○預先蓋妥其印章後，空白交付借予被告自行填寫內
    容使用，並未限制被告填寫金額及日期等情，此據證人丙○○從檢察官偵查初訊
    以迄本院調查時始終證稱一致不移（見偵查三三三一號卷第二十四頁反面、偵續
    三八一號卷第十七頁反面、第十八頁反面、原審卷第十八頁反面、第十九頁反面
    、本院卷第三十五頁）。則丙○○既將已蓋妥印章之支票借給被告使用，又無填
    寫金額及日期之限制，顯然已有概括同意被告得於日後自行填載票面金額及發票
    日期之授權旨意甚明，被告基此授權並依其與告訴人會算債務之結果據以填寫支
    票金額及日期，背書交付給告訴人，就此部分而言即難謂被告所為該當於偽造有
    價證券罪之要件。茲有爭議者，乃被告借用系爭空白支票之目的，有無逾越丙○○當初之授權範圍而擅自移為他用之情形（即如公訴意旨所稱之原係用來繳納會
    款，後經被告移為清償債務擔保之用）。經查：
（一）證人丙○○於檢察官第一次訊問時固證稱：「被告跟我借說是要給會錢，跟我
      借一張票子，．．．可是她事後與告訴人有債務糾紛，拿我的票子去使用，被
      告事後有跟我講，她並沒有去繳會款而是拿去付債務」（見偵查三三三一號卷
      第二十四頁反面）。惟之後丙○○則多次結證稱「：我有借她（指被告）這張
      票子去清償債務，：」、「：這帳簿票子都是我自己在使用、簽發、保管，就
      是有一天她（指被告）說要處理債務的問題，我就撕給她了，：：，她說要處
      理債務的問題也包括會錢在裡面。：」（見偵續三八一號卷第十七頁反面、第
      十八頁反面）、「他（指被告）說要處理債務、會款，要我借一張票給他處理
      」、「她說她要清償債務，希望能向我借一張票：」、「她說拿我的支票去付
      會款及債務問題，我借她一張」（見原審卷第十八頁反面、第七十三頁、第一
      ○七頁）、「（被告借這張票）說要去清償一些會款及債務」（見本院卷第三
      十四頁）。就被告借用系爭支票之用途，其前後陳述之用語雖略有差異。但證
      人所作先後部分不符之證言，何者為可採，本得參酌其他相關證據為自由之判
      斷，非謂一有不符，即應認為全部均為不可採信。查被告原積欠告訴人二人如
      系爭支票所載金額（三百九十七萬二千元）之債務，此據其三人供承一致，上
      開債務性質，據告訴人乙○○陳稱：「是借款及會款。會款是我之前跟她（被
      告）的會，我得標沒有結算清楚。而且她欠高利貸的錢，用我標的會借給她去
      付高利貸」，告訴人丁○○陳稱：「是他跟我借的錢，還有我跟她的會，他冒
      標我的會」等語（見本院卷第三十五、三十六頁）。又被告於八十四年十二月
      間即因負債，而在與丙○○所共同經營之養老院召開債權人會議協商解決債務
      之道，告訴人亦有參加等情，此不惟已據被告供明，提出債權人會議之債權明
      細為證（見原審卷第六十七頁），且經告訴人乙○○陳稱：「我們約有二十個
      人是至新店養老院舉行債權人會議，：」（見原審卷第四十一頁反面），證人
      丙○○結稱：「（被告在八十四年間）有在養老院召開債權人會議。被告對外
      負債有借款、會款，合夥（經營養老院）期間知道被告的經濟狀況，但不清楚
      她負債詳細金額」（見本院卷第三十三頁）等情明確。則被告自八十四年十二
      月間起對外所負欠之債務係借款及會款（包括告訴人二人之三百九十七萬二千
      元），被告於八十六年四月間向丙○○借用系爭支票交付給告訴人之目的旨在
      作為原積欠上開三百九十七萬二千元借款及會款之擔保，應可認定。本院審酌
      被告負欠告訴人二人債務之性質、證人丙○○知悉被告負債曾召開債權人會議
      及綜合丙○○前後各該證言，被告於八十六年四月間借用支票時並無召集或參
      加他人所起之互助會，此不惟已據被告供明，並為丙○○所稔知之事（見本院
      卷第二十頁、第三十四頁）等各情，足徵丙○○初稱所謂「被告跟我借說是要
      給會錢」，與其嗣後所迭次陳稱之處理會款等債務，並無歧異，或可能僅止於
      純係用語稍有差異而已。
（二）系爭支票於八十七年二月十日經提示不獲兌現後，丙○○與被告、告訴人二人
      、鄭米惠等人，在張子晏代書事務所協調如何清償債務時，丙○○很生氣曾表
      示其不知系爭支票，該債務也與其無關等情，雖據告訴人二人及證人鄭米惠、
      張子晏供證在卷。然丙○○於偵查中及原審均證稱：我當時很生氣，是因為被
      告用了這張支票沒有跟我講金額，以我的立場當然認為這是他們之間債務問題
      ，與我無關（見偵續三八一號卷第十八頁、原審卷第一○五頁），證人張子晏
      於原審審理時亦證稱：丙○○一開始就說整件事與他無關，乙○○有提到票是
      他開的，他就要負責，但丙○○只是想撇清與他無關（見原審卷第二十頁）。
      依被告所稱，其係「事後才跟丙○○講金額」（見偵查三三三一號卷第十二頁
      ），及證人丙○○所稱生氣係因為被告「用了這張支票沒有跟我講金額」、「
      最主要是想將支票拿回去註銷」（見原審卷第一○五頁），暨丙○○的確於八
      十七年二月十六日與乙○○、丁○○簽立協議書（見偵查三三三一號卷第二十
      頁），由丙○○取回支票原本辦理退票註銷紀錄等情觀之，可見丙○○在代書
      事務所協議時急於撇清關係，其情緒反應尚屬人情之常，尚難憑此即推論被告
      未經丙○○同意擅取支票簽發，或推定丙○○事先有明確授權被告使用支票之
      範圍，而認被告有逾越授權範圍。
（三）證人鄭米惠於偵查中雖證稱：「甲○○曾私下對我表示，說這張票未經丙○○
      同意就直接簽發，當時丙○○的票整本交予甲○○使用，當時據我所知丙○○
      曾將票借甲○○，無法確定他們之間是否有整本空白票授權使用的情形，但知
      道甲○○有開他的票」（見偵續一００號卷第十三頁反面），嗣於原審證稱：
      「甲○○告訴我這張票是他偷偷拿的，丙○○不知情」云云（見原審卷第三十
      二頁反面）。均與丙○○所證「這帳簿票子（即系爭支票簿）都是我自己在使
      用、簽發、保管」及簽蓋印章後將系爭支票借給被告之情不符，更為被告所否
      認，以鄭米惠自承在乙○○公司上班，領乙○○的薪水（見偵續一００號卷第
      十三頁反面），則其證詞容有迴護告訴人之虞，要難採信。
四、綜上所述，被告所辯上開支票係向丙○○借用以清償債務，經丙○○同意由其填
    寫內容，未有偽造等語，顯非虛詞，堪予採信。公訴意旨所指系爭支票原係借用
    來繳納會款，後經被告移為清償債務擔保之用，尚屬誤會。被告既得丙○○概括
    授權簽發系爭支票，而交付告訴人作為原債務之擔保，即屬有權簽發支票，尚非
    偽造有價證券甚明。又被告雖將系爭支票交付告訴人乙○○、丁○○作為債務擔
    保，嗣因未按期清償，致該支票經提示退票。然查被告既無偽造支票行為，該支
    票帳戶於發票時又非拒絕往來戶，有台新銀行南京東路分行八十九年九月十六日
    台新南東字第八九一七二號函復原審敘明綦詳（見原審卷第八十一至八十三頁）
    ，自與偽造有價證券後再供作擔保或作為新債清償而借款，而另涉詐欺取財罪嫌
    之情節不同。矧查系爭支票縱遭退票，被告所負之原債務並未因此消滅，亦與詐
    欺取財之構成要件有間。此外，復查無其他積極證據足認被告涉有公訴人所指之
    犯行，自屬不能證明被告犯罪，原審基此而為被告無罪之諭知，並無不合。查被
    告並無如公訴意旨所指違背向丙○○借用支票使用目的（範圍）之情形，已詳如
    前述，檢察官仍執前詞提起上訴，據以指摘，為無理由，應予駁回。
據上論斷，應依刑事訴訟法第三百六十八條，判決如主文。
本案經檢察官賴俊雄到庭執行職務。
中      華      民      國      九十一      年      五    月    三十    日
                              臺灣高等法院刑事第二十三庭
                                  審判長法  官  黃  瑞  華
                                        法  官  宋      祺
                                        法  官  吳      燦
右正本證明與原本無異。
如不服本判決應於收受送達後十日內向本院提出上訴書狀，其未敘述上訴之理由者並
得於提起上訴後十日內向本院補提理由書（均須按他造當事人之人數附繕本）。
                                        書記官  陳  靜  姿
中      華      民      國      九十一      年      五    月    三十    日
